臺灣臺中地方法院刑事判決　95年度易字第2645號
公　訴　人　臺灣臺中地方法院檢察署檢察官
被　　　告　己○○
選任辯護人　周仲鼎律師
被　　　告　丙○○
　　　　　　丁○○
　　　　　　戊○○
上列被告因賭博案件，經檢察官提起公訴（九十五年度偵字第五
三二四號），本院判決如下：
    主    文
己○○、丙○○共同連續意圖營利，聚眾賭博，己○○處有期徒
刑陸月，丙○○處有期徒刑肆月，如易科罰金，均以銀元參佰元
即新臺幣玖佰元折算壹日。扣案如附表所示之物均沒收。
丁○○、戊○○在公眾得出入之場所賭博財物，各處罰金新臺幣
捌仟元，如易服勞役，均以新臺幣壹仟元折算壹日。扣案如附表
編號一、九、十之物均沒收。
    犯罪事實
一、己○○於民國九十五年初某日起，僱用丙○○共同基於與不
    特定人對賭財物及意圖營利供給賭博場所及聚眾賭博之概括
    犯意聯絡，在其所經營位於臺中縣太平市○○○街三七號公
    眾得出入之「富宜電子遊戲場」，擺設賭博性電子遊戲機具
    ，作為與不特定之賭客賭博財物之工具，其賭博方式係由不
    特定之賭客，先以現金向丙○○兌換代幣，賭客投代幣入遊
    戲機內，開分後再押注分數與電子遊戲機具對賭，如有押中
    ，可得倍數不等之分數，最後視殘存分數之多寡，按比例向
    丙○○換取同額現金或等值商品；若賭客把玩後積分歸零，
    則所下之賭資全歸己○○所有，以此方式聚集不特定之賭客
    並與之賭博財物，藉之牟利。嗣於九十五年二月十八日十八
    時十分許，丁○○、戊○○在上開場所押注賭玩時，為警當
    場查獲，並扣得上述供作賭博之電子遊戲機具十二臺、賭資
    新臺幣十六萬五千二百三十元（其中二萬七千九百元係在兌
    換籌碼處之櫃檯抽屜內查獲，十三萬七千三百三十元係在保
    險箱中查獲）、計分卡四十張、帳冊九本、代幣一萬二千枚
    、洗分兌換卡三百五十三張、現金傳送球四個、日報表十八
    張、員工教戰日誌手冊三本等物品。
二、案經臺中縣警察局霧峰分局報告臺灣臺中地方法院檢察署檢
    察官偵查起訴。
    理    由
壹、證據能力問題：
一、按刑事訴訟法第一百條之三第一項、第二項、第三項規定「
    司法警察官或司法警察詢問犯罪嫌疑人，不得於夜間行之。
    但有左列情形之一者，不在此限︰一經受詢問人明示同意者
    。二於夜間經拘提或逮捕到場而查驗其人有無錯誤者。三經
    檢察官或法官許可者。四有急迫之情形者。」、「犯罪嫌疑
    人請求立即詢問者，應即時為之。」、「稱夜間者，為日出
    前，日沒後。」；同法第一百五十八條之二第一項規定「違
    背第九十三條之一第二項、第一百條之三第一項之規定，所
    取得被告或犯罪嫌疑人之自白及其他不利之陳述，不得作為
    證據。但經證明其違背非出於惡意，且該自白或陳述係出於
    自由意志者，不在此限。」。本案公訴人雖引用被告丙○○
    、丁○○及戊○○於警詢中之自白為證據，惟被告丙○○、
    丁○○及戊○○均辯稱員警係夜間違法訊問等語。經查，本
    案卷附被告丙○○、丁○○及戊○○於警詢中之筆錄雖分別
    記載係於九十五年二月十九日七時三十七分許、同日八時三
    十二分許、七時四十八分許，均係在日間所為之訊問。然經
    本院受命法官當庭勘驗員警提出附卷之訊問過程錄影光碟，
    (1)警詢時被告丙○○部分之錄影光碟部分勘驗結果：螢幕顯
    示錄影長度四十八分四十六秒，螢幕中陳述之起始時間為七
    時三十七分，錄影過程員警持續打字，並無直接繕打完畢照
    唸的情形。螢幕時間十八分四十五秒，丙○○自行取煙並點
    煙，員警並無任何制止動作。詢答內容與警詢筆錄記載內容
    相同。螢幕結束時間為八時二十五分，員警於製作訊問時間
    時，訊問之員警有看手錶及看電腦陳述時間。(2)被告丁○○
    於警詢時之錄影光碟部分之勘驗結果：被告丁○○部分，錄
    影起始時間為八時三十二分，結束時間為八時五十四分。夜
    間拒絕訊問筆錄與第二次訊問筆錄，承辦員警之服裝均相同
    。(3)被告被告戊○○於警詢時之錄影光碟部分之勘驗結果：
    被告戊○○部分，錄影起始時間為七時四十七分，結束時間
    為八點一分。夜間拒絕訊問筆錄與第二次訊問筆錄，承辦員
    警之服裝均相同。此有本院九十五年十二月七日準備程序筆
    錄在卷可查，依本院上開勘驗結果所得，本件被告丙○○、
    丁○○及戊○○之訊問時間顯然有所重疊，然而，被告三人
    之訊問員警均為乙○○，焉有可能同時製作三人之筆錄？而
    證人即本件製作警詢筆錄時訊問之員警乙○○於本院勘驗時
    到場稱：「（警詢時間為何有重疊？）因為當時要詢問六個
    人，時間很趕」、「（警詢筆錄所載起始時間，與當時的時
    間是否相符？）筆錄記載的有兩人，換來換去，當時在趕時
    間，所以時間有稍微改過，我那時是照著唸」等語，顯然員
    警於製作本件被告之筆錄時，有更改電腦顯示時間之情形，
    警詢筆錄上記載之訊問起訖時間與實際訊問時間有所不同。
    又依上開勘驗所見，本件員警製作被告三人第一次警詢筆錄
    （拒絕夜間訊問）與第二次警詢筆錄時之服裝均相同，製作
    筆錄之記錄員警甚至穿有警用反光背心，苟第二次警詢筆錄
    紀錄之時間係在日間，且與第一次製作之時間有相當之間隔
    ，則該員警為何持續在室內穿戴外勤用之警用反光背心，是
    以兩次筆錄之製作時間應相當接近。是被告三人辯稱當時員
    警係於夜間訊問一節，應屬可採。可見員警為本件訊問時確
    實違反夜間不得訊問之規定，且本案亦無其他於夜間始逮捕
    或拘提被告到案、經法院或檢察官許可及急迫等情形，及「
    但經證明其違背非出於惡意」之情況，依前開刑事訴訟法第
    一百五十八條之二第一項規定，警員乙○○因此取得被告丙○○、丁○○及戊○○於警詢自白及其他不利之陳述，自不
    得做為證據至明。
二、次按被告之反對詰問權，屬憲法第八條第一項規定「非由法
    院依法定程序不得審問處罰」之正當法律程序所保障之基本
    人權及第十六條所保障之基本訴訟權，不容任意剝奪。故上
    開所稱得為證據之被告以外之人於審判外向法官所為之陳述
    及於偵查中向檢察官所為之陳述，實質上應解釋為係指已經
    被告或其辯護人行使反對詰問權者而言，如法官於審判外或
    檢察官於偵查中訊問被告以外之人之程序，未予被告或其辯
    護人行使反對詰問權之機會，除非該陳述人因死亡、或身心
    障礙致記憶喪失或無法陳述、或滯留國外或所在不明而無法
    傳喚或傳喚不到、或到庭後無正當理由拒絕陳述外，均應傳
    喚該陳述人到庭使被告或其辯護人有行使反對詰問權之機會
    ，否則該審判外向法官所為陳述及偵查中向檢察官所為陳述
    ，均不容許作為證據，以保障被告之反對詰問權，並符憲法
    第八條第一項及第十六條之規定意旨，最高法院九十四年度
    台上字第五六五一、三七二八號刑事判決要旨雖可值參照。
    然刑事訴訟法第一百六十六條以下之詰問程序係針對審判程
    序中而言，偵查中並無被告在場詰問權之對應規定，是以檢
    察官於偵查中即令未於傳喚證人時通知被告在場使其行使詰
    問權，亦無涉及違法取證或程序瑕疵之問題。如謂檢察官依
    法傳訊證人，在無顯不可信之特別情形下，已合於刑事訴訟
    法第一百五十九條之一第二項之傳聞證據例外規定，自不能
    無視於職司偵查犯罪職務公務員主觀上之合理信賴，而率認
    其訊問證人所得之證言內容均不具證據能力，摒除其適用之
    機會。尤其參諸刑事訴訟法第一百五十九條之二關於被告以
    外之人於檢察事務官、司法警察官或司法警察調查中所為之
    陳述，因制度上並無被告在場行使詰問權之規定，卻仍可藉
    由該被告以外之人於審判中到庭陳述，使被告之對質詰問權
    最終仍得以確保，乃例外肯認就二者陳述不符部分，得因先
    前未經詰問之陳述具有較可信之特別情況，且屬證明犯罪事
    實存否所必要，即可賦予其證據能力。在同無被告在場詰問
    之前提下，被告以外之人於警詢中之證詞尚且得有證據適格
    之機會，何以依據現行刑事訴訟法作成且程序較為周密之偵
    訊筆錄，竟毫無得為證據之特殊例外？其輕重失衡結果不言
    可喻。再依司法院大法官會議釋字第五八二號解釋理由書僅
    提及：「……為確保被告對證人之詰問權，證人（含其他具
    證人適格之人）於審判中，應依人證之法定程序，到場具結
    陳述，並接受被告之詰問，其陳述始得作為認定被告犯罪事
    實之判斷依據。至於被告以外之人（含證人、共同被告等）
    於審判外之陳述，依法律特別規定得作為證據者（刑事訴訟
    法第一百五十九條第一項參照），除客觀上不能受詰問者外
    ，於審判中，仍應依法踐行詰問程序……。」等語，亦僅提
    及審判中法院應落實被告詰問權之保障，並未強制要求偵查
    中之檢察官須通知被告在場詰問始得訊問證人；而通觀整體
    刑事訴訟程序中，既於審判中給予被告行使詰問權之機會，
    得就證人在當次庭期應訊內容，及先前警詢或偵查中所為之
    陳述，逐一指摘質疑其真實性或陳述動機，從而辨明證詞之
    真偽，在顧及真實發現與被告人權保障之平衡下，即難謂證
    人之先前陳述均應排除其證據能力。是以縱認最高法院前揭
    刑事判決關於保障被告詰問權之意見可予採納，而將刑事訴
    訟法第一百五十九條之一第二項解釋為僅針對被告以外之人
    於偵查中業已具結並賦予被告詰問權之證述內容而言，則就
    偵查中雖未使被告在場詰問但證人先前陳述與審判中不一致
    部分，仍應認有同法第一百五十九條之二例外規定類推適用
    餘地（程序法之類推適用，不在實體法「罪刑法定原則」之
    禁止類推範圍），在其符合「較可信之特別情況」及「證明
    事實存否必要」等條件，且被告詰問權已於審判中得以充分
    行使之前提下，例外得賦予證人先前於偵查中不一致陳述之
    證據能力，以期適度調和彌補現行刑事訴訟法規定與憲法規
    範被告基本人權之衝突與規範間隙。則證人丙○○先前於偵
    查中之證述未經被告己○○、丁○○、戊○○詰問，然丙○○既於本院已經檢察官及辯護人實施交互詰問，證人丙○○
    於偵查中之證言自具證據能力，先此敘明。
三、再按刑事訴訟法第一百五十九條之四規定，除前三條之情形
    外，下列文書亦得為證據：(一)除顯有不可信之情況外，公務
    員職務上製作之紀錄文書、證明文書。(二)除顯有不可信之情
    況外，從事業務之人於業務上或通常業務過程所須製作之紀
    錄文書、證明文書。(三)除前二款之情形外，其他於可信之特
    別情況下所製作之文書。此係因公務員職務上製作之紀錄文
    書或證明文書，係公務員依職權所為，與其責任、信譽攸關
    ，若有錯誤、虛偽，公務員可能因此擔負刑事及行政責任，
    且該等文書經常處於可能受公開檢查之狀態，其正確性及真
    實之保障極高，具有一定程度之不可代替性，是除非有顯不
    可信之情況外，上開公務文書應具有證據能力。本件被告己○○之選任辯護人周仲鼎律師雖主張略以：承辦員警乙○○
    稱卷附照片係事後回到現場補拍，警員甲○○卻稱該相片係
    當場用另一部相機所攝，員警對於當日究竟攜帶相機數量說
    詞不同，上開二位員警為本件承辦之員警，對於相片來源應
    知之甚詳，豈有所述不同之理，且依據被告丙○○所言，該
    相片之裝潢及陳設根本不是富宜遊藝場，顯見照片之真實性
    大有可疑，該相片顯有不可信之情況，不得認有證據能力云
    云。然查，本件卷附之現場照片（偵查卷第七十七頁至第七
    十九頁），係於查獲地點之富宜遊藝場所拍攝，業據證人即
    本件查獲員警乙○○、甲○○於本院審理時結證屬實，且該
    相片所顯示之內容僅係現場擺設電子遊戲機之狀況及輸送球
    之控制器之位置及外觀，證人為本件查獲之員警，與被告等
    人並無宿怨，實無假造證據攀誣被告之必要。況且證人平日
    處理之案件眾多，且相隔時日已久，記憶難免有所失誤，是
    證人乙○○及甲○○所述照片來源雖稍有不同，然而此可能
    係因業務眾多，時間久遠而有所誤記，並不能因證人所述不
    同即遽認該照片有不可信之情況，是辯護人此部分所辯，尚
    無可採。是本院認公訴人提出之現場相片，仍有證據能力。
貳、實體部分：
一、訊據被告己○○、丙○○、丁○○、戊○○均矢口否認賭博
    犯行，被告己○○辯稱：保險箱裡面的都是營業所得，是貨
    款，店內除擺放遊戲機臺，還有販賣生活用品，保險箱放的
    是營業所得，為了防搶，所以放在裡面。店內並無賭博行為
    ，伊也一再交代店員不能兌換現金給客人，輸送帶從伊開店
    時就有了，伊只拿來辦活動，檢察官說的，伊不知道如何提
    出反證。偵查卷第七十八頁的照片中的設備不是伊店內的，
    機具擺設、開關，都不是我們店裡的。伊頂下這間店時，就
    有這些球。但是伊店內沒有開關云云。被告丙○○辯稱略以
    ：公司告訴伊說不能兌換現金，只有計分卡，當天上班沒多
    久就被抓，不清楚怎麼回事，伊是受僱於己○○，月薪將近
    兩萬元，全勤的話二萬壹仟元云云。被告丁○○辯稱略以：
    伊沒有賭博，只是去玩，投代幣玩，伊沒有洗過分云云。被
    告戊○○辯稱略以：伊也是投代幣，伊沒有換現金，只有換
    飲料，換一、兩百元飲料，帶回家喝。伊只去玩過三次云云
    。當天伊是向店員丙○○借錢要加油，伊向檢察官說伊是向
    店員拿幾百元要去加油。伊去該店三次，都沒有洗分，只能
    換計分卡云云。經查：
  (1)被告丙○○於臺灣臺中地方法院檢察署檢察官九十五年二月
    十九日訊問中於檢察官告以得拒絕證言之權利，陳稱願意作
    證後後，以證人身分結證稱：「（警訊筆錄內容是否實在？
    ）實在」、「（是誰要你這樣做？）是之前的中班教我這樣
    做，我不知道中班的名字」、「（現場這些人那幾個人跟你
    換過錢？）只有戊○○跟我換過錢，其他在庭的人都拿卡」
    等語，戊○○於檢察官訊問被告丙○○後，緊接亦自白稱「
    我有跟丙○○換過幾百塊而已」等語。而本院受命法官於九
    十五年十二月七日諭知當庭勘驗被告等人於偵查時之錄影光
    碟。勘驗結果：問答當時共有六人，均站立，問答內容與筆
    錄記載大致相同。另被告戊○○於訊問時有表示，因為玩到
    最後沒有錢，要加油，所以用卡換了兩百多元。丙○○亦作
    相同表示，有本院準備程序筆錄在卷可考。被告戊○○此部
    分之表示雖未記載於偵訊筆錄，然既經本院勘驗偵訊光碟後
    有此段之記載，本院自應予以審就。又被告戊○○於本院審
    理時稱：「（對你在偵查中所述，有向丙○○拿數百元，有
    何意見？）我的意思是向他拿錢要加油。我還在玩的時候，
    就被查獲，那時我根本沒有時間兌換現金」、「當天伊是向
    店員丙○○借錢要加油，伊向檢察官說伊是向店員拿幾百元
    要去加油。伊去該店三次，都沒有洗分，只能換計分卡」等
    語。而被告丙○○於本院審理時則答稱：「（對於戊○○於
    偵查中所述，有換過現金部分有何意見？）他是說跟我借的
    」、「（你曾經在檢察官那裡承認，說你曾經拿過錢給戊○○，為何如此陳述？）我確實有拿錢給他，是他跟我借的，
    檢察官只是問我有沒有拿錢給他」、「（提示偵訊筆錄，你
    當時陳述是用換的，不是借的，為何向檢察官如此陳述？）
    因為戊○○確實有跟我拿錢」、「（為何戊○○向你拿錢？
    ）我看過他幾次，那天晚上他說沒有吃飯，向我借錢，我才
    借他」等語。依被告戊○○之陳述，係因玩到最後沒有錢要
    加油才向被告丙○○借二百五十元，與被告丙○○所陳述係
    因被告戊○○說沒有吃飯，向伊借錢，就借錢之原因陳述內
    容明顯不同，況且被告戊○○復稱當時【伊還在玩的時候】
    ，就被查獲，那時伊根本沒有時間兌換現金等語，亦與在檢
    察官訊問時所稱因為【玩到最後】沒有錢，要加油，所以用
    卡換了兩百多元之供述明顯不符，顯然均係臨訟飾卸之詞，
    不足採信，被告戊○○應確有向被告丙○○兌換現金，應可
    認定。
  (2)就現場查獲之輸送球部分，被告己○○雖辯稱：輸送帶從伊
    開店時就有了，伊只拿來辦活動，檢察官說的，伊不知道如
    何提出反證。偵查卷第七十八頁的照片中的設備不是伊店內
    的，機具擺設、開關，都不是我們店裡的。伊盤下這間店時
    ，就有這些球。但是伊店內沒有開關云云。然而被告丙○○
    於本院審理時以證人身分具結後證稱：「（店內有無輸送管
    ？）有」、「（做何用？）換代幣、折價券」、「（輸送管
    末端在何處？）在貨倉裡面」、「（輸送管如何使用？）把
    計分卡、折價券放在裡面，輸送過去」、「（需要輸送到貨
    倉？）我不清楚」、「（如果只是要給客人計分卡、折價券
    ，需要用輸送管？）不清楚，人家叫我送，我就送」、「（
    誰叫你用輸送管送折價券？）以前的員工」等語，被告己○○雖稱伊店內雖有輸送帶但無開關，但又稱依只拿來辦活動
    。然既無開關，又如何將輸送帶拿來辦活動？況且被告丙○○之已明確作證確有使用輸送帶之情形，更可證明該輸送帶
    應確有開關之物存在，否則如何使用。再者，本件查獲之員
    警乙○○於本院審理時亦以證人身分結證稱：「（九十五年
    二月十八日當天，如何接獲情資，申請搜索票？）之前當地
    居民就有向我們反應說該店有賭博電玩的行為，我們也認為
    有搜索的必要，所以申請搜索票前往搜索」、「（之前有去
    訪查？）是，之前聽說裡面有輸送帶，是用來與客人換現金
    時，避免直接接觸，由店員將錢放在輸送球內，在輸送到特
    定地點，再向客人說現金已經送過去，由客人拿取現金」、
    「（二月十八日取締當時情形如何？）當時我從下午兩點先
    偽裝賭客到裡面打電玩，直到直接搜索的時候，期間我發現
    有些賭客洗分之後都跑到後面去，所以我認為與居民反應的
    事情符合，就與在外等候的同事直接拿出搜索票執行搜索」
    、「（搜索過程中發現什麼狀況？）搜索過程中發現輸送帶
    、輸送球」、「（提示卷附相片，請指認輸送帶、輸送球為
    何）相片上有開關按鈕，有輸送球可以轉開，裡面是空的，
    可以放東西，鎖緊後，按開關，輸送管藏在輕鋼架，輸送管
    會將輸送球送到倉庫的洗手間旁，主機放在櫃臺下面，球會
    透過輸送管就像水管一樣的東西，跑到倉庫去」、「（你執
    行搜索時，直接到櫃臺後找輸送管？）我是先到後面倉庫，
    看到輸送管的出口，就問丙○○輸送管的入口在哪裡，他說
    就在櫃臺後面」等語，證人即本件查獲員警甲○○亦證稱：
    「（進去之後，你們有到櫃臺後面查獲輸送帶？）有，在櫃
    臺下方有按鈕，按下去可以打開後面密室按鈕的開關，就是
    儲藏室」、「（輸送管的開口在何處？）按鈕在我面對櫃臺
    的左側下方的櫥櫃後面」、「（丙○○當時有無跟你說輸送
    管做何用途？）他說球裡面放現金，抽送之後會到後面的儲
    藏室。輸送球也是在櫥櫃下方查扣到，球裡面沒有錢」等語
    。依證人乙○○、甲○○之證言，該輸送帶之輸送管前端開
    口係在櫃檯後方，端末開口則在倉庫內，苟如被告丙○○所
    言係傳送計分卡、折價卷，應當面交付與顧客即可焉需如此
    大費周章傳送。況且扣案之員工教戰日誌手冊中載有：「如
    果球壞了‧‧就用煙盒給＄吧！做法是：We先把＄放進倉庫
    裡，再按倉庫門讓客人進去拿‧‧‧‧切勿現場交易」等內
    容，偵查卷第九十二頁之筆記頁亦記載「To All：不可以直
    接拿＄給客人‧‧，一定只能送球，這是規定‧‧不可破壞
    ，如果發生甚麼意外，大家都負責不起的！！不管再忙或沒
    客人都不可以！！」等語。辯護人就此雖主張證人即該遊藝
    場離職店長林鍇庭娛九十五年七月十三日檢察官訊問時結證
    稱：「（【提示扣案記事本】是否你寫的？）是的。錢的符
    號代表贈分卷」等語，可知該「＄」符號係代表積分券，而
    非現金甚明云云。然該「＄」符號如果真如證人林鍇庭所述
    係代表積分券，實難想像為何只能用輸送球傳送，規定又不
    能破壞，否則將產生「如果發生甚麼意外，大家都負責不起
    的！！不管再忙或沒客人都不可以」的嚴重情況，是證人林
    鍇庭之陳述，顯與常情不符，實難採信。是被告己○○關於
    此部分所辯，顯無可採，被告己○○經營之電子遊戲場確實
    有兌換現金之賭博行為，亦可認定。
  (3)又被告己○○辯稱：保險箱裡面的都是營業所得，是貨款，
    店內除擺放遊戲機臺，還有販賣生活用品，保險箱放的是營
    業所得，為了防搶，所以放在裡面等語。然查，證人乙○○
    於本院審理時證稱：「（現場扣到賭金？）是，在櫃臺抽屜
    扣到二萬七千九百元，在保險櫃裡面扣到現金十三萬七千三
    百三十元，是用紙袋裝著，裡面也有洗分的兌換卡三百五十
    三張」、「（扣案現金如何確定都是賭資？）因為保險箱有
    一個孔，他們是將賭資投入保險箱的孔。之前我喬裝賭客進
    入賭博，我有看到店內小姐把錢投入保險箱的孔。因為保險
    箱經過搬動，裡面亂成一團，沒有辦法認定錢有無經過整理
    」等語，且依卷附現場圖所示（見偵查卷第七十五頁），被
    告己○○經營之電子遊戲場與超商間有明顯之分界，依證人
    乙○○所證述該放置扣案現金位置係為兌換現金處所，保險
    箱中亦扣獲洗分兌換卡三百五十三張，顯見扣案之二萬七千
    九百元及十三萬七千三百三十元均應係籌碼兌換處之財物，
    否則單以超商收入，豈有放置如此巨額款項之理。故被告前
    開所辯，亦不足採。
  (4)再者，辯護人雖辯稱：本件乃單純之賭博性電玩之賭博案件
    ，且機臺數量只兩、三臺。且輸贏之間亦有偶然率之問題，
    並非穩贏不輸，故難認有意圖營利之情，此乃臺灣高等法院
    八十一年法律座談會之研究意見及法務部八十二年度法檢二
    字第三八六號函之法律意見，亦為臺灣高等法院臺中分院九
    十五年度上易字第七六五號判決之法律見解等語。然查，實
    務上對於一般少量擺設非賭博性電子遊戲機並以之與顧客對
    賭之電子遊戲場而言，電子遊戲機確實為擺設者與賭客對賭
    之情形，應僅論以刑法第二百六十六條第一項前段之賭博罪
    已足（參臺灣高等法院因應新修正刑法施行座談會提案第五
    十四號），固非無見。然而，若電子遊戲場頗具經營規模，
    且需雇用人員分班管理，如無一定之獲利，豈能支撐遊戲場
    之開支花費，顯見電子遊戲之程式於設計之初即已隱含該遊
    戲機具有較高獲勝機率，非僅單純以電子遊戲機與人對賭，
    即非僅涉犯刑法第二百六十六條第一項前段之賭博罪，而亦
    構成刑法第二百六十八條之供給賭博場所罪（此亦有臺灣高
    等法院臺中分院九十五年度上易字第一一七六號判決意旨可
    資參考）。查本件遭扣案之電子遊戲機具高達十二臺，並非
    辯護人所指稱之「兩、三臺」，佔地亦廣，扣獲之代幣達一
    萬二千枚，在兌換櫃臺處扣獲之現金亦達十六萬五千二百三
    十元，兌換積分卡三百五十三張，具有相當之規模，並非一
    般便利商店附設數臺電子遊戲機之經營規模可相比擬。且被
    告己○○花費資金購買遊戲機具、租用場地、雇用員工，竟
    仍能獲利，顯見電子遊戲之程式於設計之初即已隱含該遊戲
    機具有較高獲勝機率，被告丙○○又係受雇為店員，每月薪
    資二萬元，是以，被告己○○、丙○○二人均顯然有營利之
    意思，非僅單純以電子遊戲機與人對賭。是以，辯護人此部
    分辯解主張，尚無可採。
  (5)此外，復有營利事業登記證、電子遊戲場營業級別證、搜索
    扣押筆錄、現場圖、相片，及扣案之電子遊戲機具十二臺、
    賭資十六萬五千二百三十元（其中二萬七千九百元係在兌換
    籌碼處之櫃檯抽屜內查獲，十三萬七千三百三十元係在該處
    之保險箱中查獲）、計分卡四十張、帳冊九本、代幣一萬二
    千枚、洗分兌換卡三百五十三張、現金傳送球四個、日報表
    十八張、員工教戰日誌手冊三本等附卷可稽。因而認本件事
    證明確，被告四人犯行，均堪認定。
二、查被告四人行為後，刑法業於九十四年二月二日修正公布，
    九十五年七月一日起施行，其中第五十六條關於連續犯之規
    定已刪除，並修正第二條、第二十八條、第三十三條、第三
    十八條、第四十一條、第四十二條、第五十五條及第七十四
    條等規定。按行為後法律有變更者，適用行為時之法律，但
    行為後之法律有利於行為人者，適用最有利於行為人之法律
    ，修正後刑法第二條第一項定有明文。此條規定係規範行為
    後法律變更所生新舊法律比較適用之準據法，本身尚無新舊
    法比較之問題，於新法施行後，應一律適用新法第二條第一
    項之規定，為「從舊從輕」之比較，先予敘明。再按本次法
    律變更，比較時應就罪刑有關之共犯、未遂犯、想像競合犯
    、牽連犯、連續犯、結合犯，以及累犯加重、自首減輕暨其
    他法定加減原因（如身分加減）與加減例等一切情形，綜其
    全部罪刑之結果而為比較（最高法院九十五年五月二十三日
    九十五年度第八次刑庭會議決議參照）。經查：
  (1)刑法第二百六十七條常業賭博之規定雖已刪除，然被告己○○、丙○○所犯本罪之時間在刑法修正施行前，而當時常業
    賭博罪，其法定本刑為「二年以下有期徒刑，得併科一千元
    以下罰金」，刑法修正後，因常業犯已經刪除，應將所犯賭
    博罪分論併罰，合併計算其法定最高本刑最重仍屬刑金刑，
    自以原常業犯之法定刑為重，比較新、舊法結果，適用舊法
    關於連續賭博罪之規定，對被告己○○、丙○○較為有利。
  (2)刑法第二百六十八條法定刑為「三年以下有期徒刑，得併科
    三千元以下罰金」，就罰金部分，依修正後刑法施行法第一
    條之一：「中華民國九十四年一月七日刑法修正施行後，刑
    法分則編所定罰金之貨幣單位為新臺幣。九十四年一月七日
    刑法修正時，刑法分則編未修正之條文定有罰金者，自九十
    四年一月七日刑法修正施行後，就其所定數額提高為三十倍
    。但七十二年六月二十六日至九十四年一月七日新增或修正
    之條文，就其所定數額提高為三倍」，及修正後刑法第三十
    三條第五款將罰金刑定為「新臺幣一千元以上，以百元計算
    之」等規定，則修正後刑法第二百六十八條所得科處之罰金
    刑最高為新臺幣九萬元，最低為新臺幣一千元，惟依被告行
    為時之刑罰法律，即罰金罰鍰提高標準條例第一條前段規定
    之提高倍數十倍及修正前刑法第三十三條第五款規定之罰金
    最低額一元計算，前開刑法第二百六十八條賭博罪之罰金刑
    最高為銀元三萬元，最低為銀元一元，換算為新臺幣後，最
    高額雖與新法同為新臺幣九萬元，惟最低額僅新臺幣三元。
    比較修正前、後之刑罰法律，自以修正前之法律較有利於被
    告己○○、丙○○。
  (3)刑法第二百六十六條第一項前段賭博罪的法定刑為銀元一千
    元以下罰金，依修正後刑法施行法增訂第一條之一規定：「
    中華民國九十四年一月七日刑法修正施行後，刑法分則編所
    定罰金之貨幣單位為新臺幣。九十四年一月七日刑法修正時
    ，刑法分則編未修正之條文定有罰金者，自九十四年一月七
    日刑法修正施行後，就其所定數額提高為三十倍。但七十二
    年六月二十六日至九十四年一月七日新增或修正之條文，就
    其所定數額提高為三倍」及刑法第三十三條第五款修正為：
    「主刑之種類如下：五、罰金：新臺幣一千元以上，以百元
    計算之」等規定觀之，依修正後之法律，刑法第二百六十六
    條第一項前段之賭博罪所得科處之罰金刑最高為新臺幣三萬
    元、最低為新臺幣一千元，然依被告丁○○、戊○○等行為
    時之刑罰法律，即罰金罰鍰提高標準條例第一條前段規定之
    提高倍數十倍及修正前刑法第三十三條第五款規定之罰金最
    低額一元計算，則刑法第二百六十六條第一項前段之賭博罪
    所得科處之罰金最高為銀元一萬元，最低額為銀元一元，若
    換算為新臺幣，最高額雖與新法同為新臺幣三萬元，然最低
    額僅為新臺幣三元。因此，比較上述修正前、後之刑罰法律
    ，自以被告等行為時關於科處罰金刑之法律較有利於被告丁○○、戊○○等。
  (4)刑法第二十八條關於共犯之規定，由原條文：「二人以上共
    同實施犯罪之行為者，皆為正犯」，修正為：「二人以上共
    同實行犯罪之行為者，皆為正犯」，揆諸本條之修正理由係
    為釐清陰謀共同正犯、預備共同正犯、共謀共同正犯是否合
    乎本條規定之正犯要件，而本案被告己○○、丙○○等人共
    同意圖營利提供賭博場所聚眾賭博之犯行，既屬實行犯罪行
    為之正犯，則適用舊法第二十八條規定論擬，對被告並無不
    利。
  (5)又刑法第五十六條連續犯之規定業經刪除，於新法施行後，
    被告之數犯罪行為，應予分論併罰。此條刪除雖非犯罪構成
    要件之變更，然顯已影響行為人刑罰之法律效果，自屬法律
    有變更，依新法第二條第一項規定，比較新、舊法結果，仍
    應適用較有利於被告之舊法論以連續犯。
  (6)再刑法第五十五條（牽連犯部分業經刪除）關於想像競合犯
    之規定，新法增列但書「不得科以較輕罪名所定最輕本刑以
    下之刑」，係科刑之限制，為法理之明文化，非屬法律之變
    更，自無新舊法比較之問題。
  (7)刑法第四十一條第一項前段關於易科罰金之規定，新法修正
    為「犯最重本刑為五年以下有期徒刑以下之刑之罪，而受六
    個月以下有期徒刑或拘役之宣告者，得以新臺幣一千元、二
    千元或三千元折算一日，易科罰金」，惟依被告己○○、丙○○行為時之刑罰法律，即舊法第四十一條第一項前段：「
    犯最重本刑為五年以下有期徒刑以下之刑之罪，而受六個月
    以下有期徒刑或拘役之宣告，因身體、教育、職業、家庭之
    關係或其他正當事由，執行顯有困難者，得以一元以上三元
    以下折算一日，易科罰金」及罰金罰鍰提高標準條例第二條
    關於「依刑法第四十一條易科罰金者，均就其原定數額提高
    為一百倍折算一日；法律所定罰金數額未依本條例提高倍數
    ，或其處罰法條無罰金刑之規定者，亦同」等規定，易科罰
    金之折算標準最高為銀元三百元，最低為銀元一百元，換算
    為新臺幣後，最高額為新臺幣九百元，最低額為新臺幣三百
    元。比較修正前、後關於易科罰金折算標準之刑罰法律，適
    用修正前之規定即修正前刑法第四十一條第一項前段及罰金
    罰鍰提高標準條例第二條規定，對被告己○○、丙○○較為
    有利。
  (8)修正前刑法第四十二條第二項前段規定：「易服勞役以一元
    以上三元以下，折算一日。」，再依修正前罰金罰鍰提高標
    準條例第二條規定（已於九十五年五月十七日修正時刪除，
    同年七月一日施行），就其原定數額提高為一百倍折算一日
    ，則被告等行為時之易服勞役折算標準，應以銀元一百元、
    二百元、三百元折算一日，經折算為新臺幣後，應以新臺幣
    三百元、六百元、九百元折算為一日。惟修正後刑法第四十
    二條第三項前段規定：「易服勞役以新臺幣一千元、二千元
    或三千元折算一日。」，比較修正前、後之易服勞役折算標
    準，以被告等行為後關於易服勞役之規定，較有利於被告丁○○、戊○○等。
  (9)綜上法律修正前、後之比較，揆諸前揭說明及修正後刑法第
    二條第一項之「從舊從輕」原則，適用修正前之相關刑罰法
    律，對被告丙○○、己○○較為有利，自應適用修正前刑法
    相關規定及罰金罰鍰提高標準條例第一條前段。而適用行為
    後之法律，較有利於被告丁○○、戊○○等，即依修正後刑
    法之相關規定及刑法施行法第一條之一規定，予以論處。
三、按意思之聯絡並不限於事前有所謀議，即僅於行為當時有共
    同犯意之聯絡者，亦屬之，且其表示之方法，亦不以明示通
    謀為必要，即相互間有默示之合致，亦無不可（最高法院七
    十三年臺上字第二三六四號判例意旨參照）。查，電子遊戲
    場業之經營，非僅「單純擺設」電子遊戲機具為已足，舉凡
    所擺設電子遊戲機具現場之管理及供顧客兌換代幣把玩等均
    應屬經營行為之內。本案自在上揭商店設置電子遊戲機供人
    把玩，被告丙○○為受僱之店員，被告丙○○且為現場負責
    看管並須負責為顧客兌換把玩電子遊戲機所需之開分及現金
    兌換，業如前述。是核被告己○○、丙○○所為，均係犯刑
    法第二百六十六條第一項前段之賭博罪及同法第二百六十八
    條前、後段之意圖營利供給賭博場所與聚眾賭博罪；被告丁○○、戊○○所為，均係犯刑法第二百六十六條第一項前段
    之賭博罪。被告己○○、丙○○二人間就所犯上開三罪間有
    犯意之聯絡及行為之分擔，均為共同正犯。又查被告己○○
    、丙○○二人意圖營利供給賭博場所、意圖營利聚眾賭博及
    在公眾得出入之場所賭博財物，均係基於一個賭博犯意之決
    定，以達成同一犯罪之各個舉動，係一行為觸犯上開三罪名
    ，屬想像競合犯，依刑法第五十五條之規定，應從情節較重
    之意圖營利聚眾賭博罪處斷。再查被告等二人自九十五年一
    月間某日起所為之多次犯行，時間緊接，犯罪構成要件相同
    ，顯係基於概括之犯意反覆為之，應依修正前刑法第五十六
    條連續犯之規定論以一罪，並依法加重其刑。爰審酌被告己○○、丙○○經營大規模電子遊戲場，供人對賭財物，從中
    獲取不法利益，助長社會僥倖心理，並使人廢時失業，易趨
    於遊惰，影響正常之社會經濟活動，惡行非輕，且於偵審期
    間均矢口否認犯行，犯後態度難謂良好；又念及被告丙○○
    係為生計之故受雇於被告己○○，所從事者又屬看顧機臺及
    洗分換現之低階工作，相對於被告己○○在經營業務上居於
    支配主導地位，被告丙○○關於本件犯行之可責性較低；再
    參以被告己○○、丙○○之犯罪動機、手段、智識程度等情
    狀；被告丁○○、戊○○僅係賭客，犯罪情節輕微，然矢口
    否認犯行，犯後態度不佳及其二人之犯罪動機、手段、智識
    程度等一切情狀，分別量處如主文所示之刑，被告己○○、
    丙○○部分並均諭知易科罰金之折算標準；被告丁○○、戊○○部分則均諭知易服勞役之折算標準，以資懲儆。
四、扣案如附表編號一所示之電動賭博機具十二臺（內含IC板共
    十二片）及附表編號九所示之代幣共計一萬二千枚，為當場
    賭博之器具；附表編號十所示之賭檯及兌換籌碼處查獲之賭
    資共計十六萬五千二百三十元，均應依刑法第二百六十六條
    第二項宣告沒收。另扣案之如附表編號二至八所示之物品，
    均係被告己○○與丙○○所有，並供渠等聚眾賭博所用之物
    品，已如前述，爰依刑法第三十八條第一項第二款宣告沒收
    。
據上論斷，應依刑事訴訟法第二百九十九條第一項前段，刑法第
二條第一項、第二十八條、第五十六條（修正前）、第二百六十
六條第一項、第二項、第二百六十八條、第五十五條、第四十一
條第一項前段（修正前）、第四十二條第三項、第三十八條第一
項第二款，罰金罰鍰提高標準條例第一條前段、第二條 (修正前
），現行法規所定貨幣單位折算新臺幣條例第二條，刑法施行法
第一條之一，判決如主文。
本案經檢察官郭景東到庭執行職務。
中　　華　　民　　國　　96　　年　　1 　　月　　18　　日
                刑事第七庭  審判長法　官　許金樹
                                  法　官  郭德進
                                  法　官  張清洲
以上正本證明與原本無異。
如不服本判決，應於送達後十日內向本院提出上訴狀（須附繕本
），上訴於臺灣高等法院臺中分院。
                                  書記官　沈筱玲
中　　華　　民　　國　　96　　年　　1 　　月　　18　　日
附錄論罪科刑法條
中華民國刑法第266條
(普通賭博罪與沒收物)
在公共場所或公眾得出入之場所賭博財物者，處1千元以下罰金
。但以供人暫時娛樂之物為賭者，不在此限。
當場賭博之器具與在賭檯或兌換籌碼處之財物，不問屬於犯人與
否，沒收之。
中華民國刑法第268條
(圖利供給賭場或聚眾賭博罪)
意圖營利，供給賭博場所或聚眾賭博者，處3年以下有期徒刑，
得併科3千元以下罰金。
附表：
編號
一、電子遊戲機具部分
(一)、「金象王」一臺
(二)、「大舞臺」三臺
(三)、「喜從天降」三臺
(四)、「跑馬」二臺
(五)、「海洋世界」二臺
(六)、「魔法球」一臺
合計十二臺及其IC版
二、計分卡四十張
三、機臺每日帳冊九本
四、洗分兌換卡三百五十三張
五、煙卡開洗分紀錄表四張
六、現金傳送球四個
七、日報表十八張
八、員工教戰日誌手冊三本
九、代幣一萬二千枚
十、賭資新臺幣十六萬五千二百三十元
